【裁判字號】    97,上易,1002
【裁判日期】    980107
【裁判案由】    侵權行為損害賠償
【裁判全文】
臺灣高等法院民事判決                97年度上易字第1002號
上訴人即附
帶被上訴人  甲○○
訴訟代理人  陳舜銘律師
被上訴人即
附帶上訴人  乙○○
上列當事人間侵權行為損害賠償事件，上訴人對於中華民國97年
9月17日臺灣宜蘭地方法院97年度訴字第54號第一審判決提起上
訴，被上訴人提起附帶上訴，本院於97年12月24日言詞辯論終結
，判決如下：
    主      文
上訴及附帶上訴均駁回。
第二審訴訟費用關於上訴部分，由上訴人負擔；附帶上訴部分，
由被上訴人負擔。
    事實及理由
一、被上訴人即附帶上訴人乙○○（下稱被上訴人）主張（上訴
    後捨棄之原審陳述不予贅載）：上訴人即附帶被上訴人甲○
    ○（下稱上訴人）於96年9月23日晚上11時許，酒後駕駛其
    父即原審被告林溪煌所有之車號0203-KN號自用小貨車（下
    稱系爭貨車）外出送貨，行經宜蘭縣壯圍鄉○○路與壯圍橋
    交岔路口時，與伊駕駛屬於訴外人品爵汽車股份有限公司（
    下稱品爵公司）所有之車號5732-NM自用小客車（下稱系爭
    汽車）發生撞擊，致伊受有左肩後方挫傷之傷害，並造成系
    爭汽車及系爭貨車毀損。爰依侵權行為之法律關係，請求上
    訴人賠償醫療費用新台幣（下同）2454元及精神慰撫金6萬
    元。另系爭汽車雖係品爵公司所有，惟係伊支付修車費用86
    萬9035元，而上訴人對於品爵公司之賠償義務因之免除而受
    有利益，伊自得依不當得利之法律關係，請求上訴人返還。
    且上開修車費用86萬9035元中包括零件更新費用80萬35元及
    工資6萬9000元，而零件更新部分之80萬35元依該車發給行
    車執照日95年4月28日起，至96年9月車禍發生時止，依定率
    遞減法每年折舊率千分之369計算折舊後之金額應為42萬721
    8元，與不須折舊之工資6萬9000元合計應為49萬6218元。連
    同上開醫療費用及精神慰撫金總計即為55萬8672元。而上訴
    人與伊之過失比例應為7比3，則上訴人應賠償之金額即為39
    萬1070元，而請求上訴人如數給付及加給自起訴狀繕本送達
    翌日起至清償日止之法定利息等語（原審駁回被上訴人請求
    超過39萬1070元本息部分，未據聲明不服）。
二、上訴人則以（上訴後捨棄之原審陳述不予贅載）：事發時伊
    係行駛在主幹道上，被上訴人則行駛在支線道上，且伊之系
    爭貨車係撞及被上訴人之系爭汽車左後側，而非自後直接追
    撞，則被上訴人未禮讓屬於主幹道由伊駕駛之系爭貨車先行
    ，始為肇事主因，應負主要之過失責任，而伊酒後駕車與車
    禍之過失責任無必然關係，從而伊與被上訴人之過失比例應
    為3比7，始屬合理。且系爭汽車之修理費用零件更新部分應
    自出廠日起計算折舊，被上訴人主張自發給行車執照之日起
    算，並無理由等語，資為抗辯。
三、本件經原審判決上訴人應給付被上訴人30萬8141元，及自民
    國97年1月7日起至清償日止，按週年利率5%計算之利息，並
    駁回被上訴人其餘之訴。上訴人就原審判決其敗訴部分提起
    上訴，聲明為：（一）原判決不利於上訴人部分廢棄。（二
    ）上開廢棄部分，被上訴人在第一審之訴及其假執行之聲請
    均駁回。（三）附帶上訴駁回。被上訴人就原審判決其敗訴
    部分僅就修車費用中之零件費用部分8萬2929元提起附帶上
    訴（逾此部分，未據聲明不服，業已確定），聲明為：（一
    ）原判決關於駁回被上訴人後開第二項之訴及其假執行之聲
    請暨訴訟費用之裁判均廢棄。（二）上開廢棄部分，上訴人
    應再給付被上訴人8萬2929元，及自民國97年1月7日起至清
    償日止，按週年利率5%計算之利息。（三）上訴駁回。
四、被上訴人主張上訴人於上開時地，酒後無照駕駛系爭貨車，
    撞及伊所駕駛訴外人品爵公司所有之系爭汽車，致伊受有前
    述傷害及系爭汽車受損。而伊因而支出醫療費用2454元及受
    有精神上痛苦之非財產上損害6萬元，並支出系爭汽車修理
    費用86萬9035元等事實，為上訴人所不爭執，並有醫療費用
    收據、系爭汽車行車執照、驗傷診斷書等影本在卷可稽（見
    原審卷第34至36頁、第68頁），堪信為真實。而本件兩造於
    本院爭執之重點如下：
（一）被上訴人就本件車禍是否與有過失？過失程度為何？
（二）系爭汽車修理費用中零件更新部分之折舊年份，應以出廠
      日或應以領牌日為準？
（三）被上訴人得依侵權行為及不當得利之法律關係請求上訴人
      賠償之金額為何？
五、本院判斷如下：
（一）上訴人與被上訴人就本件車禍之發生各應負責之過失程度
      比例為7比3：
      經查本件車禍發生時，上訴人為無照駕駛，且酒後駕車，
      而被上訴人所駕駛之系爭汽車係屬支線道，上訴人之系爭
      貨車則係主線道，為兩造不爭之事實。而上訴人雖主張伊
      之酒後駕車及無照駕駛與本件事故之發生無關，被上訴人
      未讓主線道車先行始為肇事主因，應負主要之過失責任等
      語。惟本件經台灣省基宜區車輛行車事故鑑定委員會鑑定
      結果，則認為被上訴人駕駛自小客車，行經閃光紅燈號誌
      岔路口，支道車未停讓左側幹道車先行；與上訴人雨夜駕
      駛自小貨車，行經閃光黃燈號誌岔路口，未減速反超速，
      兩者同為肇事原因（上訴人無照、酒精濃度超過法定值駕
      車均有違規定），有該委員會鑑定意見書在卷可按（見原
      審卷第46、47頁）。而上開鑑定結果雖未明認兩造各應負
      擔之過失程度比例，惟依卷附道路交通事故現場圖所示，
      被上訴人所駕之系爭汽車之行車方向係下橋後至路口右轉
      往宜蘭縣壯圍方向行駛，上訴人之系爭貨車則係沿台二線
      往壯圍方向直行。而事故發生後，系爭汽車則呈180度反
      轉停放於對向人行斑馬線旁之外側車道，且該車後擋風玻
      璃掉落物係在人行斑馬線上，至於系爭貨車則呈右斜向停
      於內側車道（見原審卷第48頁現場圖）。再參以上訴人陳
      稱其所駕駛之系爭貨車係撞及系爭汽車之左後側等情（見
      本院卷第55頁反面），應可推知本件事故發生時兩車之撞
      擊點應在人行斑馬線附近，且被上訴人所駕駛之系爭汽車
      事發時雖未完全轉入對向車道，惟應已完成大部分之轉向
      動向，因此上訴人之系爭貨車始撞及系爭汽車之左後側。
      且系爭汽車所遭受之左後側撞擊力極強，始導致該車被撞
      後呈180度反轉。從而，上訴人於事故發生時，應有嚴重
      未注意車前狀況，且明顯超速之疏失，始於駛過整個岔路
      口至另一側之人行斑馬線時撞及系爭汽車。而被上訴人雖
      未讓主線道車先行，惟既已完成大部分之轉向動作後始被
      撞，尚難認為其應負主要之過失責任。且上訴人自承當時
      其原有之駕駛執照已因故被吊扣（見本院卷第43頁反面）
      ．復係酒後超速駕車，足見其對於行車安全之注意有嚴重
      之懈怠，且其怠忽行車安全之態度與本件事故亦難認全無
      關聯，自應於過失程度中予以斟酌。則兩造對於本件車禍
      之發生，雖均可歸責，惟被上訴人之過失僅為支線道車未
      停讓幹道車先行，且對於事故發生之原因力不高，而上訴
      人則有多重之嚴重疏失。則綜合上開情節，本院認為上訴
      人就本件車禍應負70%之過失責任，而被上訴人則應自負
      其餘30%之責任。上訴人辯稱被上訴人應負主要之過失責
      任，經核並非可採。
（二）系爭汽車修理費用中零件更新部分之折舊年份，仍應以出
      廠日為準：
  １、經查，系爭汽車為訴外人品爵公司所有，則上訴人雖因過
      失肇事而致系爭汽車毀損，惟受有財產權損害者係品爵公
      司，被上訴人依侵權行為之法律關係請求上訴人賠償系爭
      汽車因受毀損所減少價值之損害，固非可採。惟上訴人對
      於系爭汽車之損害，原應對品爵公司負損害賠償之義務，
      因被上訴人基於其係向品爵公司借車試用之法律關係，支
      付修車費用，上訴人對於品爵公司應負之損害賠償義務因
      此免除而受有利益，且無法律上原因，則被上訴人另主張
      本於不當得利之法律關係，請求上訴人返還所受之利益，
      自屬有據。
  ２、次按物被毀損時，被害人依民法第196條請求賠償物被毀
      損所減少之價額，得以修復費用為估定之標準，但以必要
      者為限，例如其修理材料以新品換舊品，應予折舊（最高
      法院77年第9次民事庭會議決議參照）。本件被上訴人支
      付系爭汽車之修車費用包括工資6萬9000元及汽車零件80
      萬35元合計為86萬9035元，為兩造不爭之事實。其就零件
      更新部分，足以增加系爭汽車原有之使用價值，則依上開
      說明，自應予折舊至事故發生前之原有狀態，始屬系爭汽
      車因本件車禍所受之實際損害額。而查系爭汽車為94年8
      月出廠，有行車執照在卷可稽（見原審卷第36頁）。至
      本件車禍發生之96年9月為止，系爭汽車已使用2年又1月
      ，而依行政院（86）台財字第52053號令公布修正之固定
      資產耐用年數表所示汽車之耐用年數為5年，則按定率遞
      減法計算折舊，每年折舊率應有千分之369；及參酌「營
      利事業所得稅查核準則」第95條第6款之規定：「固定資
      產提列折舊採用定率遞減法者，以一年為計算單位，其使
      用期間未滿一年者，按實際使用之月數相當於全年之比例
      計算之，不滿一月者，以一月計。」，故系爭汽車之零件
      更新費用80萬35元依上開規定之比例計算折舊額後應為30
      萬8747元（計算方法：（（800,035元×（1－0.369））
      ×（1－0.369））×（1－0.369÷12）＝308,747元，元
      以下均4捨5入）。而被上訴人雖主張系爭汽車應以發照日
      期95年4月28日，而不應以出廠日94年8月起算折舊等語。
      惟汽車自出廠時起，即因試車使用或置放銹化等因素，而
      漸減其使用及出售之價值，並非長期未售出之汽車，即得
      認為無折舊可言，因此，不同年份出廠之汽車其價值自有
      不同，被上訴人此部分主張尚難認為可採。至於系爭汽車
      修理費用中之工資6萬9000元並無折舊可言，則本件系爭
      汽車所有人品爵公司因本件事故受損害原得向上訴人請求
      之修復必要費用，包括折舊後之零件費用30萬8747元及工
      資6萬9000元合計37萬7747元。且本件被上訴人雖係先行
      支付系爭汽車之修復費用後，本於不當得利之法律關係請
      求上訴人給付，惟上訴人所受債務免除之利益，仍應以其
      因本件車禍所應負擔之侵權行為損害賠償債務之數額，亦
      即就零件更新部分折舊後之數額為準，始屬合理。
（三）被上訴人得請求上訴人賠償之金額應為30萬8141元：
      本件被上訴人因本件車禍共支出醫療費用2454元及受有精
      神上痛苦之非財產上損害6萬元，兩造於本院就此已不爭
      執，經核並無不合。惟被上訴人就本件車禍之發生應自負
      30%之過失責任，已如前述。從而，被上訴人就其自身所
      受損害，得依侵權行為之法律關係請求賠償部分應為4萬
      3718元（計算方法：（2454元＋60000元）×70%＝43718
      元，元以下4捨5入）。其次，就系爭汽車之修復必要費用
      37萬7747元部分雖全部係由被上訴人支出，惟就上開修復
      必要費用37萬7747元中之30%即11萬3324元（元以下4捨5
      入），係屬被上訴人就本件事故發生應自行負責之部分，
      則就此部分被上訴人無異係清償自己之債務，自不得主張
      上訴人應負不當得利返還義務。從而，被上訴人得依不當
      得利之法律關係請求上訴人給付之數額，應為26萬4423元
      （377,747元－113,324元＝264,423元）。則被上訴人因
      本件事故得依侵權行為及不當得利之法律關係請求上訴人
      給付之金額合計應為30萬8141元。
六、綜上所述，被上訴人依據侵權行為及不當得利之法律關係，
    請求上訴人給付30萬8141元及自起訴狀繕本送達上訴人之翌
    日即民國97年1月7日起（加計寄存送達10日，見原審宜調卷
    第31頁之送達回證）至清償日止，按週年利率5%計算之利息
    ，為有理由，應予准許。其餘部分之請求，則屬無理由，應
    予駁回。原審就上開應准許部分判命上訴人如數給付，並因
    所命給付之數額未逾50萬元，依職權宣告假執行，於法並無
    不合。上訴意旨指摘原判決不當，求予廢棄改判，為無理由
    ，應予駁回。至於被上訴人請求逾上開應准許部分，原審所
    為不利於被上訴人之判決，經核並無不合，被上訴人附帶上
    訴意旨指摘原判決除確定部分外為不當，求予廢棄，並無理
    由，亦應予駁回。
七、據上論結，本件上訴及附帶上訴均為無理由，依民事訴訟法
    第449條第1項、第78條，判決如主文。
中    華    民    國    98    年    1   月    7       日
                  民事第十四庭
                        審判長法  官  張  蘭
                              法  官  邱瑞祥
                              法  官  黃麟倫
正本係照原本作成。
不得上訴。
中    華    民    國    98    年    1     月    7     日
                              書記官  王敬端


司法院資訊處製作；財團法人民間司法改革基金會備份。
